ACORDAO-COMPLETO-2412762

ACÓRDÃO 11304/2020 ATA 35/2020 - PRIMEIRA CÂMARA

VISTOS, relatados e discutidos estes autos de tomada de contas especial (TCE) instaurada pelo Fundo Nacional de Desenvolvimento da Educação (FNDE) , em desfavor de Fernando Antônio Vieira Assef, ex-prefeito do município de Boa Viagem/CE (gestões 2009-2012 e 2013/2016) , em razão de prejuízo gerado ao erário pela subcontratação integral dos serviços de transporte escolar pela empresa contratada pela prefeitura no âmbito do Programa Nacional de Apoio ao Transporte Escolar (Pnate) , no exercício de 2013; 
ACORDAM os Ministros do Tribunal de Contas da União, reunidos em sessão da Primeira Câmara, ante as razões expostas pelo Relator, em:
9.1. com fundamento nos arts. 1º, inciso I, 16, inciso III, alíneas "b" e "c", e 19, da Lei 8.443/1992, julgar irregulares as contas de Fernando Antônio Vieira Assef (CPF XXX.171.693-XX) e da Km Rental Serviços Eireli (CNPJ 04.974.213/0001-75) , condenando-os, solidariamente, ao pagamento das quantias abaixo listadas, atualizadas monetariamente e acrescidas dos juros de mora devidos, calculados desde as datas de ocorrência indicadas até sua efetiva quitação, na forma da legislação vigente, fixando o prazo de 15 (quinze) dias, a contar do recebimento da notificação, para que seja comprovado, perante este Tribunal, o recolhimento da quantia ao Fundo Nacional de Desenvolvimento da Educação, nos termos do art. 23, inciso III, alínea "a", da referida Lei, c/c o art. 214, inciso III, alínea "a", do Regimento Interno do TCU;
	Valor (R$) 
	Data

	60.347,57
	10/10/2013

	54.884,50
	12/11/2013

9.2. condenar, individualmente, Fernando Antônio Vieira Assef (CPF XXX.171.693-XX) ao pagamento das quantias a seguir especificadas, atualizadas monetariamente e acrescidas dos juros de mora, calculados a partir das datas discriminadas até a efetiva quitação do débito, fixando-lhe o prazo de 15 (quinze) dias para que comprove, perante o Tribunal, o recolhimento das referidas quantias aos cofres do Fundo Nacional de Desenvolvimento da Educação, nos termos do art. 23, inciso III, alínea "a", da citada Lei c/c o art. 214, inciso III, alínea "a", do Regimento Interno, ante a realização de transferências bancárias diretamente à conta da Prefeitura Municipal de Boa Viagem/CE, dificultando o estabelecimento do nexo causal entre os recursos transferidos e as despesas realizadas:
	Valor (R$) 
	Data

	2.940,00
	11/4/2013

	7.644,00
	12/6/2013

	3.815,50
	4/7/2013

	3.835,00
	13/9/2013

9.3 com fundamento no art. 57 da Lei 8.443/1992, aplicar individualmente a Fernando Antônio Vieira Assef e a Km Rental Serviços Eireli  multa nos valores abaixo discriminados, atualizados monetariamente desde a data do presente acórdão até a do efetivo recolhimento, se forem pagos após o vencimento, na forma da legislação vigente, fixando o prazo de 15 (quinze) dias, a contar do recebimento da notificação, para que seja comprovado, perante este Tribunal, o recolhimento das quantias ao Tesouro Nacional, nos termos do art. 23, inciso III, alínea "a", da referida Lei, c/c o art. 214, inciso III, alínea "a", do Regimento Interno do TCU:
	Responsável
	Valor (R$) 

	Fernando Antônio Vieira Assef
	20.000,00

	Km Rental Serviços Eireli
	15.000,00

9.4. com fundamento no art. 26 da Lei 8.443/1992, autorizar, se requerido, o pagamento das importâncias devidas em até 36 (trinta e seis) parcelas mensais e consecutivas, fixando o prazo de 15 (quinze) dias, a contar do recebimento da notificação, para que seja comprovado, perante este Tribunal, o recolhimento da primeira parcela, e de 30 (trinta) dias, a contar da parcela anterior, para que seja comprovado o recolhimento das demais parcelas, devendo incidir sobre cada valor mensal os devidos acréscimos legais, na forma prevista na legislação vigente, além de alertar que a falta de comprovação do recolhimento de qualquer parcela importará no vencimento antecipado do saldo devedor, nos termos do art. 217 do Regimento Interno do TCU;
9.5. com fundamento no art. 28 da Lei 8.443/1992, autorizar, desde logo, a cobrança judicial das dívidas, caso não atendida a notificação;
9.6. com fundamento no art. 16, § 3º, da Lei 8.443/1992, c/c art. 209, § 7º, do Regimento Interno do TCU, remeter cópia deste acórdão à Procuradoria da República no Ceará, para adoção das medidas que entender cabíveis;
9.7. dar ciência deste acórdão ao responsável.

Tomada de contas especial instaurada contra ex-prefeito do município de Boa Viagem/CE (gestões 2009-2012 e 2013/2016), em razão de prejuízo gerado ao erário pela subcontratação integral dos serviços de transporte escolar pela empresa contratada no âmbito do Programa Nacional de Apoio ao Transporte Escolar (Pnate) no exercício de 2013.

Primeira Câmara

Município de Boa Viagem - CE.

3. Interessados/Responsáveis:
3.1. Interessado: Fundo Nacional de Desenvolvimento da Educação (00.378.257/0001-81)
3.2. Responsáveis: Fernando Antônio Vieira Assef (XXX.171.693-XX); Km Rental Serviços Eireli (04.974.213/0001-75).

13.1. Ministros presentes: Walton Alencar Rodrigues (Presidente) e Bruno Dantas (Relator).
13.2. Ministros-Substitutos convocados: Marcos Bemquerer Costa e André Luís de Carvalho.
13.3. Ministro-Substituto presente: Augusto Sherman Cavalcanti.

FERNANDO ANTONIO VIEIRA

BRUNO DANTAS

p class="tCU_-_Rel/Voto_-_1º_§">Por registrar as principais ocorrências dos autos até o momento, resumindo os fundamentos das peças acostadas, adoto como relatório, com os ajustes necessários, a instrução do auditor da secretaria responsável pela análise do processo (peça 44) , que contou com a anuência do corpo diretivo da unidade (peças 45 e 46) :
"INTRODUÇÃO
1.	 Trata-se de tomada de contas especial instaurada pelo Fundo Nacional de Desenvolvimento da Educação - FNDE, em desfavor do Sr. Fernando Antônio Vieira Assef (CPF XXX.171.693-XX) , Prefeito Municipal de Boa Viagem/CE nas gestões 2009/2012 e 2013/2016, em razão de irregularidades na execução do Programa Nacional de Apoio ao Transporte Escolar - PNATE, no exercício de 2013, cujo vencimento da prestação de contas ocorreu em 30/4/2014.
HISTÓRICO
2.	Por conta do PNATE, cujo objeto era a 'transferência, em caráter suplementar, aos estados, ao Distrito Federal e aos municípios, de recursos financeiros destinados a custear a oferta de transporte escolar aos alunos educação básica pública, residentes em área rural, com o objetivo de garantir o acesso à educação', foi liberado no exercício de 2013, consoante Resolução CD/FNDE nº 12, de 17/3/2011, o valor total de R$ 528.155,47, conforme Ordens Bancárias e extrato da conta específica, constantes das Peças 3 e 5, como segue:
	Valor (R$) 
	Data

	58.683,94
	28/3/2013

	58.683,94
	30/4/2013

	58.683,94
	31/5/2013

	58.683,94
	28/6/2013

	58.683,94
	31/7/2013

	58.683,94
	30/9/2013

	58.683,94
	8/10/2013

	58.683,94
	1/11/2013

	58.683,95
	13/12/2013

3.	A prestação de contas dos recursos repassados, acompanhada do recibo do Parecer Conclusivo do Conselho de Acompanhamento e Controle Social, foi enviada em 30/4/2014 (Peça 11) , tendo sido emitido o Parecer Técnico de Prestação de Contas 694/2017-COATE/CGAME-DIRAE/FNDE, sugerindo a aprovação com ressalvas sob o aspecto da execução física.
4.	Entretanto, durante as tratativas de análise das contas, o FNDE tomou conhecimento do Relatório de Demandas Externas n° 00206.000508/2013-24, resultado da fiscalização realizada no município de Boa Viagem, no período de 14/4 a 15/5/2014, pela Controladoria Geral da União - CGU, para verificar a regularidade da aplicação dos recursos transferidos pelo PNATE, nos exercícios de 2012, 2013 e 2014 (Peça 12) .
5. Segundo o citado Relatório da CGU, relativamente ao PNATE/2013 (Peça 12, p. 34-37) , o exame do Contrato nº 20130408.0001 - SME, no valor de R$ 3.224.201,20, oriundo do Pregão Presencial nº 1403.2/13 - SME, demonstrou que a empresa vencedora, KM Rental Serviços e Construções Ltda., subcontratou, em sua totalidade, os serviços de transporte escolar, tendo em vista que nenhum dos veículos utilizados nas 68 rotas pertenciam à empresa contratada, e sim aos motoristas, com residência na sede do Município ou em localidades pertencentes às rotas, em desacordo com o próprio Edital do certame, em seu item 'b', cláusula 5.3.4 - Qualificação Técnica, abaixo transcrito:
'b) comprovação de posse de no mínimo 20% (vinte por cento) do total da frota descrita no anexo deste edital (Termo de Referência) , em nome da empresa ou de sócio da mesma.'
6. Assim, o FNDE registrou que 'a CGU em exame do contrato nº 20130408.0001 - SME, oriundo do Pregão Presencial de nº 1403.2/13 - SME, de 02 de abril de 2013, Processo nº 20130314.001, constatou que a empresa KM Rental Serviços e Construções Ltda., vencedora do certame, subcontratou, em sua totalidade, os serviços de transporte escolar, gerando prejuízo ao erário no valor de R$ 602.277,68 em recursos federais' e que 'teve-se como referência a utilização das fontes de recursos do PNATE, no valor de R$ 470.200,00 e Fundeb (40%) , no valor de R$ 870.877,00, e o pagamento, em média, 44,91% superior àquele pago aos subcontratados, resultando num prejuízo de R$ 259.088,27' (Peça 15, p. 4) . 
7. Vale esclarecer que, consoante o art. 22 da Lei 11.494/2007, que regulamenta o Fundo de Manutenção e Desenvolvimento da Educação Básica e de Valorização dos Profissionais da Educação - Fundeb, pelo menos 60% dos recursos anuais totais dos Fundos serão destinados ao pagamento da remuneração dos profissionais do magistério da educação básica em efetivo exercício na rede pública, devendo os 40% restantes serem utilizados nas demais ações listadas no art. 70 da Lei 9.394/1996 - Lei de Diretrizes e Bases da Educação - LDB, inclusive no pagamento de locação de veículos para o transporte escolar da rede pública de ensino.
8.	Foi apontado ainda pela CGU a ocorrência de restrição à competitividade e de outras irregularidades nos processos licitatórios visando a contratação de tais serviços, envolvendo um grande número de empresas. 
9. Por meio dos Ofícios nº s 8912 e 8914/2017/Daesp/Copra/Cgcap/Difin-FNDE, recebidos em 23 e 29/5/2017, o FNDE notificou o Sr. Fernando Antônio Vieira Assef e sua sucessora, Sra. Aline Cavalcante Vieira, da irregularidade verificada na execução dos recursos do PNATE/2013, mas, decorrido o prazo ali fixado, eles não se manifestaram (Peças 9 e 10) .
10. Diante do não saneamento das irregularidades apontadas e da não devolução dos recursos, instaurou-se a Tomada de Contas Especial. No Relatório de Tomada de Contas Especial nº 478/2017-DIREC/COTCE/CGCAP/DIFIN-FNDE/MEC (Peça 15) conclui-se que o prejuízo importaria em 49% do valor dos recursos repassados, no montante de R$ 259.088,27, imputando-se a responsabilidade ao Sr. Fernando Antônio Vieira Assef, Prefeito Municipal de Boa Viagem/CE nas gestões 2009/2012 e 2013/2016, em razão de irregularidades na execução do Programa Nacional de Apoio ao Transporte Escolar - PNATE, no exercício de 2013 (sobrepreço decorrente da subcontratação do contrato de transporte escolar da rede de ensino do município) .
11. O Relatório de Auditoria nº 271/2018 da Controladoria Geral da União (Peça 16) também chegou às mesmas conclusões. Após serem emitidos o Certificado de Auditoria, o Parecer do Dirigente e o Pronunciamento Ministerial (Peças 17-19) , o processo foi remetido a esse Tribunal.
12. Em atendimento ao item 9.4, do Acórdão 1772/2017-TCU-Plenário, Relator Ministro Augusto Sherman Cavalcanti, informa-se que foi efetuada pesquisa no sistema processual do TCU, e que foi encontrado débito imputável ao responsável em outros processos em tramitação no Tribunal (TCs Processo 012.524/2018-2, Processo 025.925/2017-2, Processo 011.930/2015-2 e Processo 011.087/2015-3) .
ANÁLISE DOS PRESSUPOSTOS DE ADMISSIBILIDADE
13. Verificou-se que não houve o transcurso de mais de dez anos desde o fato gerador sem que tenha havido a notificação do responsável pela autoridade administrativa federal competente (art. 6º, inciso II, c/c art. 19 da IN/TCU 71/2012, modificada pela IN/TCU 76/2016) , uma vez que os recursos foram transferidos em 2013 (Peças 3 e 5) e o responsável foi notificado sobre as irregularidades pela autoridade administrativa competente  por meio Ofício 8912/2017/Daesp-Copra/Cgcap/Difin-FNDE, recebido em 23/5/2017 (Peças 9 e 10) .
14. Verificou-se que o valor atualizado do débito apurado (sem juros) em 1º/7/2017 é superior a R$ 100.000,00, na forma estabelecida conforme os arts. 6º, inciso I, e 19 da IN/TCU 71/2012, modificada pela IN/TCU 76/2016.
15. Por outro lado, não restou claro como a Controladoria-Geral da União e o FNDE apontaram os valores a serem devolvidos pelo responsável, e respectivas datas a partir das quais devem incidir a atualização monetária e os juros de mora, tendo em vista que não há nos autos cópia do Contrato nº 20130408.0001 - SME, no valor de R$ 3.224.201,20, tampouco a memória de cálculo do sobrepreço, ou seja, não há explicitação da forma como se apropriou o sobrepreço referente ao citado contrato relativamente aos recursos do PNATE, exercício de 2013, de forma a se chegar ao valor impugnado nesta TCE.
16. Destacou-se ainda que, como observado no item 6 desta instrução, o FNDE informou que o gestor 'subcontratou, em sua totalidade, os serviços de transporte escolar, gerando prejuízo ao erário no valor de R$ 602.277,68 em recursos federais', com a 'utilização das fontes de recursos do PNATE, no valor de R$ 470.200,00 e Fundeb (40%) , no valor de R$ 870.877,00', porém não esclareceu como esse valor é apropriado para o exercício de 2013. 
17. Como o processo não estava em condições de prosseguimento sem que fosse feito o saneamento dos autos com relação à quantificação do débito, concluiu-se, na instrução técnica inicial (Peça 24) , pela necessidade de diligência ao FNDE, de modo a obter os seguintes documentos e informações:
a) Cópia do Contrato nº 20130408.0001 - SME, oriundo do Pregão Presencial de nº 1403.2/13 - SME, por meio do qual a empresa KM Rental Serviços e Construções Ltda., vencedora do certame, subcontratou, em sua totalidade, os serviços de transporte escolar, 'gerando prejuízo ao erário no valor de R$ 602.277,68';
b) Informações sobre como foi calculado o sobrepreço na referida contratação, em especial como se deu a apropriação do valor impugnado de R$ 259.088,27, em relação ao sobrepreço total, referente à TCE instaurada para o PNATE, exercício 2013, enviando em anexo, se houver, memória de cálculo relativo aos valores cobrados e respectivas datas de incidência.
18.	 Em cumprimento ao pronunciamento da Unidade (Peça 26) , foi realizada a diligência do Sr. Coordenador-Geral de Contabilidade e Acompanhamento de Prestação de Contas, através do Oficio nº 1746/2018-TCU/Secex-TCE, de 25/9/2018, recebido em 21/12/2018 (Peças 27 e 28) .
19.	 Em resposta, foi encaminhada pelo Ofício nº 1466/2019/Díades/Cgapc/Difin-FNDE cópia da Nota Técnica nº 02/2019-DAESP/COPRA/CGCAP/DIFIN, referente à prestação de contas do Programa Nacional de Apoio ao Transporte do Escolar (PNATE) , exercício de 2013, executado no âmbito do município de Boa Viagem/CE 'contendo os questionamentos feitos por essa Corte de Contas' (Peça 29) .
20.	 Consoante a referida Nota Técnica, informou aquela Autarquia, inicialmente, que 'a análise da prestação de contas foi baseada no Relatório de Demandas Externas n° 00206.000508/2013-24, elaborado pela CGU, atual Ministério da Transparência, Fiscalização e Controladoria-Geral da União, após fiscalização in loco realizada no período de 14 de abril a 15 de maio de 2014, acerca da utilização dos recursos do Programa Nacional de Apoio ao Transporte do Escolar - PNATE, dentre outros', e que, relativamente ao exercício de 2013, a CGU informou, após exame do Contrato nº 20130408.0001 - SME, oriundo do Pregão Presencial de n° 1403.2/13 - SME, que a empresa KM Rental Serviços e Construções Ltda., vencedora do certame, subcontratou, em sua totalidade, os serviços de transporte escolar, gerando prejuízo ao erário no valor de R$ 602.277,68 em recursos federais.
21.	 Esclareceu em seguida que, em consulta ao extrato bancário da conta de movimentação dos recursos do PNATE/2013, obtido no Sistema de Gestão de Prestação de Contas - SiGPC, foi transferido à empresa KM Rental Serviços e Construções Ltda. o montante de R$ 371.816,50; sabendo-se que, de acordo com o referido Relatório, aquela Prefeitura pagou 44,91% a mais à referida empresa do que esta repassou à subcontratada, e, como a Prefeitura pagou pela execução do serviço o valor de R$ 371.816,50, tem-se que o dano ao erário apurado perfaz o montante de R$ 115.232,07. 
22. Informou também que, tendo em vista não ser possível indicar as datas específicas do prejuízo evidenciado, a estimativa, para efeito do cálculo da atualização monetária no caso de devolução, foi feita a partir da data das últimas transferências bancárias efetuadas à empresa, impugnando-se os valores abaixo:
	Valor (R$) 
	Data

	60.347,57
	10/10/2013

	54.884,50
	12/11/2013

23.	 Adicionalmente, após revisão da análise financeira, apurou-se ainda que foram efetuadas transferências bancárias diretamente à conta da Prefeitura Municipal de Boa Viagem/CE, contrariando o art. 7, parágrafo 12, da Resolução CD/FNDE nº 12, de 17/3/2011, no montante de R$ 29.687,50, conforme abaixo:
	Valor (R$) 
	Data

	2.940,00
	11/4/2013

	7.644,00
	12/6/2013

	3.815,50
	4/7/2013

	3.835,00
	13/9/2013

24.	 Na última instrução (Peça 31) , analisando-se os documentos nos autos, concluiu-se pela necessidade de realização da citação solidária do Sr. Fernando Antônio Vieira Assef e da KM Rental Serviços e Construções Ltda., ante a subcontratação antieconômica dos serviços de transporte escolar, e da citação individual do Sr. Fernando Antônio Vieira Assef, ante a transferência de valores diretamente à Prefeitura de Boa Viagem/CE, nestes termos:
a.1) realizar a citação solidária do Sr. Fernando Antônio Vieira Assef (CPF XXX.171.693-XX) , Prefeito Municipal de Boa Viagem/CE nas gestões 2009/2012 e 2013/2016, e da KM Rental Serviços e Construções Ltda. (CNPJ 04.974.213/0001-75) , com fundamento nos arts. 10, § 1º, e 12, incisos I e II, da Lei 8.443/1992 c/c o art. 202, incisos I e II, do RI/TCU, para, no prazo de quinze dias, apresentarem alegações de defesa quanto à irregularidade detalhada a seguir, com recursos repassados pelo FNDE, oriundos do PNATE/2013:
i)  Irregularidade: subcontratação antieconômica dos serviços de transporte escolar pela empresa KM Rental Serviços e Construções Ltda.;
ii) Condutas: 
ii.a) Sr. Fernando Antônio Vieira Assef - subcontratar, de maneira antieconômica, os serviços de transporte escolar supostamente prestados pela empresa KM Rental Serviços e Construções Ltda.; 
ii.b) KM Rental Serviços e Construções Ltda. - beneficiar-se indevidamente da mera intermediação dos referidos serviços de transporte escolar, haja vista a ausência de efetiva contraprestação pelas importâncias recebidas, no âmbito do PNATE/2013;
iii)  Dispositivos violados:  art. 37, caput, c/c o art. 70, parágrafo único, da Constituição da República Federativa do Brasil, art. 93, do Decreto-lei 200/1967, art. 7, parágrafo 82, da Resolução CD/FNDE nº 12, de 17/3/2011, e arts. 55, inciso XIII, e 78, inciso VI, da Lei nº 8.666/1993;
e/ou recolherem aos cofres do FNDE as quantias abaixo indicadas, referentes à irregularidade e à conduta de que trata o item 35, alínea 'a.1', atualizadas monetariamente a partir das respectivas datas até o efetivo recolhimento, abatendo-se na oportunidade as quantias eventualmente ressarcidas, na forma da legislação em vigor.
Débito 1: Subcontratação antieconômica dos serviços de transporte escolar pela empresa KM Rental Serviços e Construções Ltda.:
	Valor (R$) 
	Data

	60.347,57
	10/10/2013

	54.884,50
	12/11/2013

a.2) realizar a citação do Sr. Fernando Antônio Vieira Assef (CPF XXX.171.693-XX) , Prefeito Municipal de Boa Viagem/CE nas gestões 2009/2012 e 2013/2016, com fundamento nos arts. 10, § 1º, e 12, incisos I e II, da Lei 8.443/1992 c/c o art. 202, incisos I e II, do RI/TCU, para, no prazo de quinze dias, apresentar alegações de defesa quanto à irregularidades detalhada a seguir, com recursos repassados pelo FNDE, oriundos do PNATE/2013:
i)  Irregularidade: transferência de valores diretamente à conta da Prefeitura Municipal de Boa Viagem/CE;
ii) Conduta: transferir valores diretamente à conta da Prefeitura Municipal de Boa Viagem/CE;
iii)  Dispositivos violados:  art. 37, caput, c/c o art. 70, parágrafo único, da Constituição da República Federativa do Brasil, art. 93, do Decreto-lei 200/1967, e art. 7, parágrafo 82, da Resolução CD/FNDE nº 12, de 17/3/2011;
e/ou recolher aos cofres do FNDE as quantias abaixo indicadas, referentes à irregularidade e à conduta de que trata o item 34, alínea 'a.2', atualizadas monetariamente a partir das respectivas datas até o efetivo recolhimento, abatendo-se na oportunidade as quantias eventualmente ressarcidas, na forma da legislação em vigor.
Débito 2: Transferência de valores diretamente à conta da Prefeitura Municipal de Boa Viagem/CE, contrariando o art. 7, parágrafo 82, da Resolução CD/FNDE nº 12, de 17/3/2011:
	Valor (R$) 
	Data

	2.940,00
	11/4/2013

	7.644,00
	12/6/2013

	3.815,50
	4/7/2013

	3.835,00
	13/9/2013

Valor atualizado do débito em 8/3/2019: R$ 198.105,85.
b) informar os responsáveis de que, caso venham a ser condenados pelo Tribunal, o débito ora apurado será acrescido de juros de mora, nos termos do § 1º do art. 202 do RI/TCU;
c) esclarecer aos responsáveis que o recolhimento tempestivo do débito somente saneará o processo caso seja reconhecida a sua boa-fé e não se constate outra irregularidade nas contas, nos termos do art. 12, inciso VI, da Resolução-TCU 170/2004;
e) encaminhar cópia da presente instrução aos responsáveis, a fim de subsidiar a apresentação de suas alegações de defesa;
f) esclarecer aos responsáveis, em obediência ao art. 12, § 3º, da Lei 8.443/1992, e ao art. 12, inciso VII, da Resolução TCU 170/2004, que o não atendimento à citação ou à audiência implicará revelia, para todos os efeitos, dando-se prosseguimento ao processo.
25.	 Em cumprimento ao pronunciamento da Unidade (Peça 33) , foi efetuada a citação solidária do Sr. Fernando Antônio Vieira Assef e da KM Rental Serviços e Construções Ltda. e a citação individual do Sr. Fernando Antônio Vieira Assef, nos moldes adiante:
	Ofício
	Data de Recebimento do Ofício
	Nome do Recebedor do Ofício
	Observação
	Fim do Prazo para Defesa

	1194/2019-TCU/Secex-TCE (Peça 34) , de 1º/4/2019, à Km Rental Serviços e Construções Ltda.
	7/5/2019 (vide AR de Peça 36) 
	Jéssica Alves
	Ofício recebido no endereço da empresa, conforme pesquisa no sistema da Receita Federal (Peça 26) 
	23/5/2019

	1183/2019-TCU/Secex-TCE (Peça 35) , de 1º/4/2019, ao Sr. Fernando Antônio V. Assef
	6/5/2019 (vide AR de Peça 37) 
	Luciana S. Carvalho
	Ofício recebido no endereço do responsável, conforme pesquisa no sistema da Receita Federal (Peça 28) 
	22/5/2019

 26. Após solicitar e obter prorrogação do prazo para atendimento à citação (Peças 38-40) , o Sr. Fernando Antônio Vieira Assef apresentou, através de advogado legalmente constituído, Dr. Croaci Aguiar (OAB/CE 5.293) , suas alegações de defesa, presentes na Peça 43, a seguir sintetizadas e analisadas.
27.	 Por sua vez, a empresa KM Rental Serviços e Construções Ltda. apresentou, através de advogado legalmente constituído, Dr. Carlos Eduardo Maciel Pereira (OAB/CE 11.677) , suas alegações de defesa, presentes na Peça 41, a seguir também sintetizadas e analisadas.
EXAME TÉCNICO
Alegações de defesa da KM Rental Serviços e Construções Ltda.
28. A empresa KM Rental Serviços e Construções Ltda., através de seu advogado, alega inicialmente que, conforme o Parecer Técnico de Prestação de Contas 694/2017-COATE/CGAME-DIRAE/FNDE, a execução física do transporte escolar aos alunos da educação básica pública residentes na zona rural do Município de Boa Viagem/CE teve sugestão de aprovação com ressalvas, o que demonstraria a regularidade da execução física do objeto contratado. 
29.	 Em seguida, alega que o item 'b' da Cláusula 5.3.4 - Qualificação Técnica, do Edital do Pregão Presencial nº 3101.1/14 - SME, a seguir transcrito: 'b) comprovação de posse de no mínimo 20% (vinte por cento) do total da frota descrita no anexo deste edital (Termo de Referência) , em nome da empresa ou de sócio da mesma', não impõe que a frota utilizada na execução do serviço de transporte escolar pertença à empresa contratada, pois não se trata de propriedade e sim de posse, e que 'a Defendente mantinha a posse regular de mais de 20% (vinte por cento) dos veículos utilizados no transporte de escolares; o que somente pode ser rechaçado mediante comprovação do órgão fiscalizador, que não se desincumbiu de seu ônus.', afirmando, assim, que não subcontratou os serviços na íntegra, 'uma vez que os respectivos veículos se encontravam em sua posse e responsabilidade plena, em atendimento à legislação de regência e ao Edital do certame licitatório'.
30. Com relação ao fato de que a Prefeitura Municipal de Boa Viagem/CE pagou 44,91% a mais à empresa KM Rental Serviços e Construções Ltda., alega que o valor de R$ 115.232,07, que teria sido pago a maior à mesma, constitui o lucro e o risco do negócio, e os encargos tributários e previdenciários atinentes à execução do serviço, tais como o pagamento de prestadores de serviço, locações, manutenção veicular, encargos tributários e previdenciários, o risco e a responsabilidade do negócio e o lucro do negócio, não tendo o cálculo proposto pela CGU levado em conta tal composição de preços.
31.	 Argumenta que, se o FNDE concluiu que os serviços foram efetivamente realizados, e se o valor total pago (R$ 371.816,50) , 'é constituído de parcelas, que não somente o valor pago aos supostos subcontratados, tem-se que todo o valor pago, além de ter sido regularmente submetido a certame licitatório, não sofreu sobrepreço'.
32.	 Após acrescentar que a CGU não apontou, objetivamente, como concluiu que foram pagos 44,91% a mais em favor da Defendente, encerra a defesa alegando que a mesma 'não auferiu qualquer tipo de vantagem patrimonial indevida, muito menos incorporou, por qualquer forma, ao seu patrimônio, bens, rendas ou verbas públicas, e menos ainda, praticou qualquer ato atentatório dos princípios da administração pública ou praticou ato visando fim proibido em lei. '
Análise das alegações de defesa da KM Rental Serviços e Construções Ltda.
33. As alegações de defesa apresentadas 	pela empresa KM Rental Serviços e Construções Ltda. não merecem ser acolhidas, pelos motivos a seguir expostos.
34.	 O argumento de que o Parecer Técnico de Prestação de Contas 694/2017-COATE/CGAME-DIRAE/FNDE, sugerindo a aprovação com ressalvas da execução física do transporte escolar dos alunos da rede pública residentes na zona rural do Município de Boa Viagem/CE, demonstraria a regularidade da execução física do objeto contratado, não procede, visto que o próprio FNDE, ao tomar conhecimento do Relatório de Demandas Externas n° 00206.000508/2013-24, da Controladoria Geral da União - CGU, registrou as irregularidades ali apontadas - subcontratação antieconômica dos serviços de transporte escolar pela empresa KM Rental Serviços e Construções Ltda. e ocorrência de restrição à competitividade e de outras irregularidades nos processos licitatórios visando a contratação de tais serviços, e instaurou o presente processo de Tomada de Contas Especial.
35. Quanto à alegação de que mantinha a posse regular de mais de 20% dos veículos utilizados no transporte de escolares, o que somente poderia 'ser rechaçado mediante comprovação do órgão fiscalizador, que não se desincumbiu de seu ônus', a mesma é contrariada pelas afirmações constantes do referido Relatório de Demandas Externas n° 00206.000508/2013-24, da CGU (Peça 12, p. 9-18) , a seguir relacionadas:
- '... os veículos são de propriedade de motoristas com residência na sede do Município ou em localidade/sítio pertencente à rota';
- '... a prestação de serviços foi realizada com nível de qualidade inferior ao exigido no Edital de licitação, fato identificado por meio de inspeção física aplicada aos veículos utilizados na atividade contratada';
- '... os veículos que estão conduzindo os alunos nas rotas de transporte escolar continuam com idade média de 20 anos, conforme vistoria 'in loco' (grifamos) . 
36.	Fato é que a subcontratação integral dos serviços contratados junto à vencedora da licitação, sem a previsão no edital, representa afronta aos arts. 72 e 78, VI, da Lei nº 8.666/1993.
37.	Por fim, quanto ao valor pago a maior, no montante de R$ 115.232,07, que no seu entender não configuraria sobrepreço e sim o lucro e risco e remuneração pelo risco do negócio e pelos encargos tributários e previdenciários atinentes à execução do serviço, tal argumento não merece prosperar, ante os esclarecimentos presentes nos itens 20 e 21 desta instrução, no sentido de que foi apurado pela CGU que 'a empresa KM Rental Serviços e Construções Ltda., vencedora do certame, subcontratou, em sua totalidade, os serviços de transporte escolar, gerando prejuízo ao erário no valor de R$ 602.277,68 em recursos federais'. Aliás, a referida empresa foi contratada para prestar os serviços de transporte escolar diretamente ao município, por sua conta e risco, e não para transferir a terceiros a execução desses serviços, agindo, a rigor, apenas como interposta pessoa na aludida contratação, sem que tenha sido apurado na contratação os custos referentes a essa intermediação, eis que o objeto não envolvia o gerenciamento de serviços de transportes.
38.	 Assim, sabendo-se que, de acordo com o Relatório da CGU, aquela Prefeitura pagou 44,91% a mais à referida empresa do que esta repassou aos subcontratados, e como a Prefeitura pagou pela execução do serviço o valor de R$ 371.816,50, conforme extrato bancário da conta de movimentação dos recursos do PNATE/2013, obtido no SiGPC, calculou-se que o dano ao erário perfazia o montante de R$ 115.232,07.
39.	Vale trazer aos autos a jurisprudência predominante no TCU sobre o assunto em pauta, a exemplo dos seguintes julgados:
	(...) 
'9. Ocorre que, diante da subcontratação total, em que se evidencia a mera colocação de empresa interposta entre a administração pública contratante e as pessoas físicas efetivamente executoras do contrato, auferindo ganhos claramente injustificados, a proposta do MPTCU pela imputação de débito se mostra bem mais adequada.
10. Como visto, a empresa Steel subcontratou as mesmas pessoas físicas que já prestavam esse serviço de transporte escolar, ao arrepio da lei e da dignidade humana das crianças e adolescentes que usufruíam daqueles precários meios de transporte, colocando as suas vidas e a sua segurança em risco. (Acórdão 1464/2014-TCU-Plenário, Relator Min. André de Carvalho) '
 (...) 
'13. No caso concreto, conforme constatado na auditoria:
' (...) Celebrado o ajuste, a equipe identificou que ao invés dos serviços estarem sendo prestados diretamente pela contratada, esta contratou para as 48 linhas do transporte moradores locais para prestação dos serviços. Aliás, esta situação era completamente previsível, a uma porque a empresa não dispunha de nenhum veículo que pudesse ser utilizado na prestação dos serviços, como observado em seus balanços; a duas, o rol de veículos que seriam utilizados já era conhecido deste o lançamento do edital no mercado. Comprova a tese da subcontratação as cópias dos contratos celebrados entre os moradores locais e a empresa para o exercício de 2010, tendo em vista que não foi disponibilizado para a equipe os ajustes referentes ao exercício de 2009. '
14. Diante disso, não se fundamenta a alegação da contratada de que a subcontratação em relação aos veículos não representou subcontratação integral. Ora, o objeto do contrato firmado entre a prefeitura e a Flamax era justamente a contratação de prestadora de serviço para o transporte escolar, no entanto, a empresa não tinha condições de prestar os serviços diretamente.
15. Assim, o que era para ser a prestação de serviços de transporte escolar, por parte da contratada, terminou, na realidade, por se tornar um serviço de mera intermediação. Em vez de contratar diretamente as pessoas físicas detentoras dos veículos, a prefeitura contratou uma pessoa jurídica, que subcontratou os serviços perante as pessoas físicas proprietárias desses. Ademais, os subcontratos celebrados dispunham que as obrigações da Flamax, constantes da cláusula terceira daquele firmado com a Prefeitura de Barbalha/CE e do edital, tais como assumir a responsabilidade por danos ou prejuízos causados, por encargos trabalhistas e previdenciários, custo de transporte, seguro, manutenção do veículo, combustíveis e demais despesas referentes à boa prestação dos serviços, seriam de responsabilidade dos particulares contratados pela citada empresa. Relembro, todavia, que o objeto do contrato não foi a prestação de serviços de gerenciamento de transporte, mas tão somente a prestação dos serviços de transporte escolar, não realizado pela contratada.
16. Nem mesmo a autorização da administração municipal para a subcontratação é hábil a tornar regular a subcontratação ou afastar a responsabilidade da empresa, tendo em vista a patente ilegalidade. Ao contrário do que defendem os responsáveis, a Lei 8.666/93, em seu art. 72 c/c o art. 78, inciso VI, permite a subcontratação apenas parcial e se prevista no edital e no contrato, desde que estabelecidos neles os limites admissíveis, sendo, inclusive, motivo para rescisão contratual a subcontratação não admitida nesses instrumentos (edital e contrato) . (Acórdão 7490/2015-TCU-Primeira Câmara, Relator Min. Subst. Augusto Sherman) .'
Alegações de defesa do Sr. Fernando Antônio Vieira Assef
40.	 O Sr. Fernando Antônio Vieira Assef, através de seu advogado, inicia suas alegações de defesa ratificando a informação contida na defesa da Km Rental Serviços e Construções Ltda., segundo a qual o Parecer Técnico de Prestação de Contas 694/2017-COATE/CGAME-DIRAE/FNDE sugeriu a aprovação com ressalvas da prestação de contas relativa ao PNATE/2013, do Município de Boa Viagem/CE, o que demonstraria 'a regularidade da execução física do objeto contratado. '.
41.	 Segue alegando que não houve subcontratação dos serviços de transporte escolar por que, para que se caracterize a subcontratação, deve-se, preliminarmente, 'identificar se o contrato envolve obrigação de meio ou de fim', afirmando, ao mesmo tempo, ser 'irrelevante saber a forma que a contratada se utilizou para obter a disponibilidade dos equipamentos suficientes e bastantes para a consecução do objeto', caso a necessidade pública seja satisfeita com determinada prestação de serviço, a qual, no presente caso, 'fora realizada com o devido êxito por parte da licitante contratada.'
42.	 Assim, a empresa contratada deveria ter a disponibilidade dos veículos necessários para a prestação do serviço, o que de fato ocorreu, não importando à Administração se os veículos ofertados pela contratada são ou não de propriedade desta, pois 'o que verdadeiramente interessa ao ente público contratante é se o serviço fora executado diretamente pela empresa contratada, assumindo, assim, todas as obrigações e encargos decorrentes do contrato celebrado'.
43. Informa que, quando do lançamento do Edital do Pregão, foi condicionado às empresas participantes do certame a necessidade de possuir uma quantidade de veículos de sua propriedade, como forma de demonstrar sua capacidade para a execução dos serviços, aderindo ao entendimento da CGU e do TCU; porém, restaram 'desertas' as licitações para a contratação acima referida. Neste caso, aduzir que a contratação da licitante burla o art. 72, da Lei nº 8.666, devendo, portanto, ser penalizado o gestor, mostraria 'uma injustiça flagrante que agride as mais básicas noções humanas de proporcionalidade entre a conduta e a sanção. '.
44.	 Argumenta que a Prefeitura Municipal de Boa Viagem também não poderia realizar a contratação direta dos proprietários dos veículos subcontratados, visto que a Lei nº 8.666, em seu art. 23, §5º, veda o fracionamento de despesa, que se caracteriza quando se divide a despesa para utilizar modalidade de licitação inferior à recomendada pela legislação para o total da despesa, ou para efetuar contratação direta; traz, nesse sentido, vários exemplos da jurisprudência do Tribunal de Contas da União:
'Evite a fragmentação de despesas, caracterizada por aquisições frequentes dos mesmos produtos ou realização sistemática de serviços da mesma natureza em processos distintos, cujos valores globais excedam o limite previsto para dispensa de licitação a que se referem os incisos I e II do art.24 da Lei 8.666/1993. Acórdão 1386/2005-TCU-Segunda Câmara. 
 (...) o art. 23, §§ 1° e 2°, da Lei 8.666/1993 traz permissão para a adoção de ambas as alternativas suscitadas (realização de uma única licitação com adjudicação por itens ou realização de licitações distintas) , deixando à discricionariedade do gestor escolher a opção mais conveniente. Não obstante esse aspecto, foi observado pela unidade técnica que a realização de seis licitações distintas traria vantagens à Administração, uma vez que os problemas ocorridos em um certame, como a paralisação em face da interposição de recursos, não afetariam os demais e, consequentemente, evitar-se-ia que o Ministério corresse o risco de ver obstaculizada a prestação da totalidade dos serviços. Acórdão 667/2005-TCU-Plenário. 
Planeje adequadamente as aquisições e/ou contratações a fim de evitar o fracionamento da despesa, em observância ao art. 23, §5º, da Lei nº 8.666/1993. Acórdão 740/2004-TCU-Plenário. 
Evite a prática do fracionamento de licitações, mantendo-se a modalidade pertinente ao valor global do objeto licitado, em consonância com o art. 23, § 5º da retrocitada Lei. Acórdão 76/2002-TCU-Segunda Câmara. 
Planeje as compras de modo a evitar a realização de despesas que possam caracterizar fracionamento, tendo em vista o disposto no inciso II do art. 24 da Lei nº 8.666/1993. Acórdão 165/2001-TCU-Plenário.'
45. Em seguida, a defesa aborda a questão do preço do quilômetro contratado pela administração do Município de Boa Viagem/CE, que seria um dos mais baixos da região, tornando-se necessário para comprová-lo, no presente caso, não obstante o art. 373 do CPC delinear a responsabilidade do ônus da prova no processo, que se determinasse ao FNDE o envio de cópia dos valores do quilômetro nos municípios da Mesorregião do Sertão de Quixeramobim, considerando-se que o referido Fundo é detentor das informações sobre financiamentos e programas administrados, incluindo a gestão e execução dos contratos envolvendo verbas do Programa Nacional de Transporte Escolar (PNTE) e do Programa Nacional de Apoio ao Transporte do Escolar (PNATE) . 
46.	 Com relação à aceitabilidade dos valores propostos por licitantes, argumenta que a Prefeitura Municipal de Boa Viagem deve levar em consideração que no montante proposto devem obrigatoriamente estar inclusos no mínimo os seguintes custos: custo de execução, impostos, tributos, encargos, despesas administrativas, despesas operacionais e lucro ou taxa de administração, não se podendo considerar esta última como prejuízo ao erário, pois a própria Constituição Federal já prevê a possibilidade de exercício de qualquer atividade econômica, e logicamente, visando lucro. 
47.	 Por fim, alega que, 'compulsando detidamente as provas encartadas aos autos', verifica-se que não há qualquer prova, testemunhal ou documental (extrato de contas bancárias, comprovantes de transferências de recursos, declarações de imposto de renda, evolução patrimonial, testemunha da entrega de recursos a terceiros etc.) , capaz de comprovar o ato de improbidade do defendente, pois, conforme arts. 9º e 11 da Lei 8.429/1992, a conduta do agente há de ser sempre dolosa, conforme decisão do Superior Tribunal de Justiça - STJ, por ele colacionada. 
48.	 Não houve manifestação acerca da realização de transferências bancárias diretamente à conta da Prefeitura Municipal de Boa Viagem/CE, dificultando o estabelecimento do nexo causal entre os recursos transferidos e as despesas realizadas, irregularidade esta que foi imputada individualmente ao Sr. Fernando Antônio Vieira Assef.
49.	 Foi anexada às alegações de defesa do 	Sr. Fernando Antônio Vieira Assef cópia do Edital do Pregão Presencial nº 0802.1/13-SME, de 25/2/2013 (Peça 43, p. 11-19) .
Análise das alegações de defesa do Sr. Fernando Antônio Vieira Assef
50.	 As alegações de defesa apresentadas 	pelo Sr. Fernando Antônio Vieira Assef também não merecem ser acolhidas, pelos motivos a seguir expostos.
51.	 Os argumentos relativos ao Parecer Técnico de Prestação de Contas 694/2017-COATE/CGAME-DIRAE/FNDE, o qual demonstraria 'a regularidade da execução física do objeto contratado', e à suposta inexistência de subcontratação dos serviços de transporte escolar, não procedem, pelas mesmas razões já expostas nos itens 34 a 39 desta instrução. 
52. Importante destacar que o responsável informou ter lançado o Edital do Pregão condicionando às empresas participantes do certame a necessidade de possuir uma quantidade de veículos de sua propriedade, como forma de demonstrar sua capacidade para a execução dos serviços, porém, restaram 'desertas' as licitações para a contratação acima referida. Tal informação demonstra que ele tinha conhecimento de que a empresa não possuía os veículos, mas prosseguiu na licitação e na futura contratação para evitar, segundo ele, a contratação direta dos proprietários dos veículos subcontratados, visto que a Lei nº 8.666, em seu art. 23, §5º, veda o fracionamento de despesa.
53.	 Tal alegação não procede, como se constata do trecho de Acórdão por ele mesmo trazido, abaixo transcrito:
' (...) o art. 23, §§ 1° e 2°, da Lei 8.666/1993 traz permissão para a adoção de ambas as alternativas suscitadas (realização de uma única licitação com adjudicação por itens ou realização de licitações distintas) , deixando à discricionariedade do gestor escolher a opção mais conveniente. Não obstante esse aspecto, foi observado pela unidade técnica que a realização de seis licitações distintas traria vantagens à Administração, uma vez que os problemas ocorridos em um certame, como a paralisação em face da interposição de recursos, não afetariam os demais e, consequentemente, evitar-se-ia que o Ministério corresse o risco de ver obstaculizada a prestação da totalidade dos serviços. Acórdão 667/2005-TCU-Plenário.'
54.	 O assunto é mais detalhado no Acórdão 107/2019-TCU-Plenário, Relator Min. Augusto Nardes, nestes termos:
'10. Os recorrentes justificam a subcontratação total pela impossibilidade de o município contratar diretamente os veículos sublocados pela empresa contratada para os serviços de transporte escolar, por meio de instrumentos particulares celebrados com diretamente com pessoas físicas, sob pena de fracionamento indevido de despesas. Por essa ótica, apenas com a subcontratação total - por intermédio subcontratos com diversos fornecedores (pessoas físicas) - seria possível o fornecimento de veículos em quantidade suficiente para a prestação dos serviços.
11. Tal argumento afronta diretamente a ordem jurídica. Primeiro, a prática é expressamente vedada pela Lei 8.666/1993 (art. 72, c/c o art. 78, inciso VI) . Segundo, o parcelamento de despesas não se confunde com o fracionamento ilegal. Não havia impedimento à formulação de edital que buscasse contratar empresa detentora da totalidade dos veículos necessários aos serviços ou mais de uma empresa que possuísse parte deles.'
55.	 Quanto à alegação de que o preço do quilômetro contratado pela administração do Município de Boa Viagem/CE seria 'um dos mais baixos da região', tornando-se necessário para comprová-lo que se determinasse ao FNDE o envio de cópia dos valores do quilômetro nos municípios da Mesorregião do Sertão de Quixeramobim, considerando-se que o referido Fundo é detentor das informações sobre financiamentos e programas administrados, incluindo a gestão e execução dos contratos envolvendo verbas do PNATE, também deve ser considerada improcedente, visto que, no caso concreto, o sobrepreço decorreu do pagamento indevido à contratada pela intermediação não autorizada, o que afrontou a legislação aplicável e a qualidade do serviço prestado. Assim, o comparativo de preços pretendido pelo responsável não é capaz de descaracterizar o débito apurado.
56. Em contrato administrativo, a sub-rogação da contratada ou a divisão das responsabilidades por ela assumidas, ainda que de forma solidária, é ilegal e inconstitucional, por contrariar os princípios da moralidade e da eficiência, o princípio da supremacia do interesse público, o dever geral de licitar e os arts. 2º, 72 e 78, inciso VI, da Lei 8.666/1993. Nesse sentido, tem-se, dentre outros, o Acórdão 2354/2016-TCU-Plenário (Relator Ministro Raimundo Carreiro) . A título de registro, sub-rogação e subcontratação total do objeto constituem o mesmo fenômeno jurídico e se amoldam exatamente ao caso concreto sob análise neste processo. A empresa KM Rental Serviços e Construções Ltda. trespassou, na integralidade, o objeto do Contrato nº 20130408.0001 - SME a pessoas físicas proprietárias de ônibus escolares, pagando-lhes, a título de prestação de serviço de transporte de escolares, importância significadamente inferior à que recebeu da Prefeitura Municipal de Boa Viagem/CE. 
57.	 A subcontratação total do objeto, em que se evidencia a mera colocação de pessoa interposta entre a administração pública contratante e a (s) empresa (s) /pessoa (s) física (s) efetivamente executora (s) (subcontratada) , é situação ensejadora de débito, o qual corresponde à diferença entre os pagamentos recebidos pela empresa contratada e os valores por ela pagos na subcontratação integral. Pelo débito respondem, em regime de solidariedade, a empresa contratada e os gestores que permitiram a subcontratação total. Nesse sentido, dentre outros, têm-se os Acórdão 2089/2014-TCU-Segunda Câmara (Relator Ministro André de Carvalho) e 1464/2014-TCU-Plenário (Relator Ministro André de Carvalho) .
58. Por fim, cumpre registrar que o Sr. Fernando Antônio Vieira Assef, ao contrário do que alega, não foi citado pela prática de ato de improbidade, com fundamento nos arts. 9º e 11 da Lei 8.429/1992, e sim com base nos arts. 10, § 1º, e 12, incisos I e II, da Lei 8.443/1992 c/c o art. 202, incisos I e II, do RI/TCU, ante a verificação de irregularidade na execução do Programa Nacional de Apoio ao Transporte Escolar - PNATE, no exercício de 2013, custeado com recursos públicos federais repassados pelo FNDE.
59.	 A propósito, deve-se esclarecer que, conforme jurisprudência pacífica dessa Corte, para que se imponha a obrigação de repor um dano ao erário, não é necessário caracterizar enriquecimento ilícito, locupletamento, dolo ou má-fé por parte do responsável, bastando que se caracterize uma conduta culposa stricto sensu, por imperícia, imprudência ou negligência, da qual resulte um dano ao erário, passível de ressarcimento à luz da Lei 8.443/1992 e da Constituição Federal (Acórdão 1559/2014-TCU-Plenário e 5.297/2013-1ª Câmara) . Basta identificar o responsável pelos atos ilícitos e pelo dano ocasionado, quantificar o mencionado dano e estabelecer o nexo de causalidade entre o citado dano e os atos omissivos ou comissivos praticados pelo responsável. 
CONCLUSÃO
60. A partir dos elementos constantes dos autos, foi possível verificar que os recursos repassados ao município de Boa Viagem/CE, por conta do PNATE/2013, ocorreram na gestão do Sr. Fernando Antônio Vieira Assef, gestões 2009/2012 e 2013/2016, que recebeu e geriu os aludidos recursos.
61.	Realizada a citação solidária do Sr. Fernando Antônio Vieira Assef e da empresa KM Rental Serviços e Construções Ltda., contratada para prestar serviços de transporte escolar com recursos oriundos do PNATE/2013, eles apresentaram, através de advogados legalmente constituídos, suas alegações de defesa quanto à subcontratação antieconômica dos referidos serviços, as quais devem ser rejeitadas por serem insuficientes para elidir o débito que lhes foi imposto. Foi também realizada a citação individual do Sr. Fernando Antônio Vieira Assef, ante a transferência de valores diretamente à Prefeitura de Boa Viagem/CE, inviabilizando o estabelecimento do nexo causal entre os recursos transferidos e as despesas realizadas, não tendo ele se manifestado sobre o assunto em sua defesa.
62.	 Diante disso, e inexistindo nos autos elementos que permitam concluir pela ocorrência de boa-fé ou de outros excludentes de culpabilidade em suas condutas, propõe-se que suas contas sejam julgadas irregulares e condenados em débito, sendo também o Sr. Fernando Antônio Vieira Assef apenado com a multa prevista no art. 57 da Lei nº 8.443/1992.
63.	 Dessa forma, identificado dano ao erário, deve-se instaurar e julgar o processo de tomada de contas especial para responsabilizar seus agentes causadores, respeitando o direito ao contraditório e à ampla defesa, independentemente de quando ocorreram os atos impugnados.
64.	 Já a pretensão punitiva do TCU, conforme Acórdão 1441/2016-TCU-Plenário, Relator Ministro BENJAMIM ZYMLER, que uniformizou a jurisprudência acerca dessa questão, subordina-se ao prazo geral de prescrição indicado no art. 205 do Código Civil, que é de 10 anos, contado da data de ocorrência da irregularidade sancionada, nos termos do art. 189 do Código Civil, sendo este prazo interrompido pelo ato que ordenar a citação, a audiência ou a oitiva do responsável. Conforme o mesmo Acórdão, a ocorrência desta espécie de prescrição será aferida, independentemente de alegação da parte, em cada processo no qual haja intenção de aplicação das sanções previstas na Lei 8.443/1992.
65.	 Considerando que os atos imputados foram a subcontratação dos serviços de transporte escolar da rede de ensino do Município, custeados com recursos do PNATE/2013, e as transferências bancárias diretamente à conta da Prefeitura Municipal de Boa Viagem/CE, impossibilitando o estabelecimento do nexo causal entre os recursos repassados e as despesas realizadas, o início da contagem dos prazos prescricionais deverá coincidir com as datas de pagamento de tais despesas, que no caso foram as seguintes:
a) R$ 115.232,07, a partir de 10/10/2013;
b) R$ 18.234,50, a partir de 11/4/2013;
66.	Sendo assim, em razão de não ter transcorrido mais de 10 anos entre tais datas e a data que ordenou as citações (29/3/2019 - Peça 33) , constata-se que não ocorreu a prescrição da pretensão punitiva.
PROPOSTA DE ENCAMINHAMENTO:
67. Diante do exposto, submetem-se os presentes autos à consideração superior, propondo-se: 
a)	sejam rejeitadas as alegações de defesa apresentadas pelo Sr. Fernando Antônio Vieira Assef (CPF XXX.171.693-XX) , prefeito do Município de Boa Viagem/CE nas gestões 2009/2012 e 2013/2016, e pela empresa KM Rental Serviços e Construções Ltda. (CNPJ 04.974.213/0001-75) , as quais não lograram demonstrar a boa e regular gestão de parte dos recursos públicos repassados através do Programa Nacional de Apoio ao Transporte Escolar - PNATE, no exercício de 2013;
b)	julgar irregulares, nos termos dos arts. 1º, inciso I, 16, inciso III, alíneas 'b' e 'c', da Lei 8.443/1992 c/c os arts. 19 e 23, inciso III, da mesma Lei, e com os arts. 1º, inciso I, 209, II e III, 210 e 214, inciso III, do Regimento Interno, as contas do Sr. Fernando Antônio Vieira Assef (CPF XXX.171.693-XX) e da empresa KM Rental Serviços e Construções Ltda. (CNPJ 04.974.213/0001-75) , na pessoa de seu representante legal, condenando-os, solidariamente, ao pagamento das quantias a seguir especificadas, atualizadas monetariamente e acrescidas dos juros de mora, calculados a partir da data discriminada até a efetiva quitação do débito, fixando-lhes o prazo de 15 (quinze) dias para que comprovem, perante o Tribunal, o recolhimento da referida quantia aos cofres do Fundo Nacional de Desenvolvimento da Educação - FNDE, nos termos do art. 23, inciso III, alínea 'a', da citada Lei c/c o art. 214, inciso III, alínea 'a', do Regimento Interno, ante a subcontratação antieconômica dos serviços de transporte escolar, com recursos do PNATE/2013:
	Valor (R$) 
	Data

	60.347,57
	10/10/2013

	54.884,50
	12/11/2013

c)	condenar, individualmente, o Sr. Fernando Antônio Vieira Assef (CPF XXX.171.693-XX)  ao pagamento das quantias a seguir especificadas, atualizadas monetariamente e acrescidas dos juros de mora, calculados a partir das datas discriminadas até a efetiva quitação do débito, fixando-lhe o prazo de 15 (quinze) dias para que comprove, perante o Tribunal, o recolhimento das referidas quantias aos cofres do Fundo Nacional de Desenvolvimento da Educação - FNDE, nos termos do art. 23, inciso III, alínea 'a', da citada Lei c/c o art. 214, inciso III, alínea 'a', do Regimento Interno, ante a realização de transferências bancárias diretamente à conta da Prefeitura Municipal de Boa Viagem/CE, dificultando o estabelecimento do nexo causal entre os recursos transferidos e as despesas realizadas:
	Valor (R$) 
	Data

	2.940,00
	11/4/2013

	7.644,00
	12/6/2013

	3.815,50
	4/7/2013

	3.835,00
	13/9/2013

d)	aplicar ao Sr. Fernando Antônio Vieira Assef (CPF XXX.171.693-XX)  a multa prevista no art. 57 da Lei nº 8.443/1992, c/c o art. 267 do RI/TCU, fixando-lhe o prazo de quinze dias, a contar da notificação, para que comprove perante esta Corte o recolhimento da mesma aos cofres do Tesouro Nacional; 
e)	autorizar, desde logo, a cobrança judicial das dívidas, nos termos do art. 28, inciso II, da multicitada Lei nº 8.443/1992, caso não atendidas as notificações;
f)	autorizar também  desde logo, se requerido, com fundamento no art. 26, da Lei 8.443/1992, c/c o art. 217, do Regimento Interno do TCU, o parcelamento das dívidas em até 36 (trinta e seis) parcelas, incidindo sobre cada parcela, corrigida monetariamente, os correspondentes legais, fixando-lhe o prazo de quinze dias, a contar do recebimento da notificação, para comprovar perante o Tribunal o recolhimento da primeira parcela, e de trinta dias, a contar da parcela anterior, para comprovar os recolhimentos das demais parcelas, devendo incidir sobre cada valor mensal, atualizado monetariamente, os juros de mora devidos, no caso do débito, na forma prevista na legislação em vigor, alertando os responsáveis de que a falta de comprovação do recolhimento de qualquer parcela implicará o vencimento antecipado do saldo devedor, nos termos do art. 26, parágrafo único, da Lei 8.443/1992, c/c o art. 217, §2º, do Regimento Interno deste Tribunal;
g)	enviar cópia do Acórdão a ser prolatado, bem como do Relatório e do Voto que o fundamentarem ao Procurador-Geral da República no Ceará, nos termos do § 3º do art. 16 da Lei 8.443/1992 c/c o § 7º do art. 209 do Regimento Interno do TCU, para adoção das medidas cabíveis, informando-lhe que o inteiro teor da deliberação pode ser consultado no endereço www.tcu.gov.br/acordaos;
h)	encaminhar cópia do Acórdão que vier a ser proferido ao FNDE e aos responsáveis, para ciência, informando que a presente deliberação, acompanhada do Relatório e do Voto que a fundamenta, está disponível para a consulta no endereço www.tcu.gov.br/acordaos, além de esclarecer que, caso requerido, o TCU poderá fornecer sem custos as correspondentes cópias, de forma impressa."
2.	O Ministério Público junto ao TCU concordou com a proposta, acrescentando que a multa deveria ser aplicada não apenas a Fernando Antônio Vieira Assef, mas também à empresa KM Rental Serviços e Construções Ltda. (peça 47) .

8.1. Carlos Eduardo Maciel Pereira (11677/OAB-CE), representando Km Rental Serviços Eireli  
8.2. Croaci Aguiar (5923/OAB-CE) e outros, representando Fernando Antônio Vieira Assef.

Procurador Marinus Eduardo De Vries Marsico.

TOMADA DE CONTAS ESPECIAL. FUNDO NACIONAL DE DESENVOLVIMENTO DA EDUCAÇÃO. PREFEITURA MUNICIPAL DE BOA VIAGEM/CE. PROGRAMA NACIONAL DE APOIO AO TRANSPORTE ESCOLAR (PNATE) 2013. FISCALIZAÇÃO DA CGU. DÉBITO DECORRENTE DE SUBCONTRATAÇÃO INTEGRAL DOS SERVIÇOS PELA EMPRESA CONTRATADA. CITAÇÃO DO PREFEITO E DA EMPRESA. ALEGAÇÃOES DE DEFESA. NÃO ACOLHIMENTO. CONTAS IRREGULARES. DÉBITO. MULTA.

TOMADA DE CONTAS ESPECIAL (TCE)

Secretaria de Controle Externo de Tomada de Contas Especial (SecexTCE).

Cuidam os autos de tomada de contas especial (TCE) instaurada pelo Fundo Nacional de Desenvolvimento da Educação (FNDE) , em desfavor de Fernando Antônio Vieira Assef, ex-prefeito do município de Boa Viagem/CE (gestões 2009-2012 e 2013/2016) , em razão de prejuízo gerado ao erário pela subcontratação integral dos serviços de transporte escolar pela empresa contratada pela prefeitura no âmbito do Programa Nacional de Apoio ao Transporte Escolar (Pnate) , no exercício de 2013. 
O referido programa tinha por objeto a "transferência, em caráter suplementar, aos estados, ao Distrito Federal e aos municípios, de recursos financeiros destinados a custear a oferta de transporte escolar aos alunos da educação básica pública, residentes em área rural, com o objetivo de garantir o acesso à educação", em conformidade com a Resolução CD/FNDE 12, de 17/3/2011. 
Durante o período de análise das contas do PNATE/2013, o Município de Boa Viagem/CE foi objeto de fiscalização por parte da Controladoria-Geral da União (CGU) , no período de 14/4/2014 a 15/5/2014, motivo pelo qual foi emitido o Relatório de Demandas Externas n° 00206.000508/2013-24, que apontou irregularidades na subcontratação total do contrato de transporte escolar, em desacordo com o item "b" da cláusula 5.3.4 - Qualificação Técnica do edital do certame, que dispuha:
"b) comprovação de posse de no mínimo 20% (vinte por cento) do total da frota descrita no anexo deste edital (Termo de Referência) , em nome da empresa ou de sócio da mesma."
No âmbito interno da TCE, o ex-prefeito foi notificado para devolver o valor de 49% dos recursos repassados, no montante de R$ 259.088,27, correspondente à diferença entre a quantia paga  à empresa contratada e o valor repassado por ela aos subcontratados, mas não se manifestou. 
Remetidos os autos ao TCU, foram solicitados ao FNDE alguns documentos e esclarecimentos sobre o cálculo do débito apurado pela CGU.
O FNDE informou que, em consulta ao extrato bancário da conta de movimentação dos recursos do PNATE/2013, foi transferido à empresa KM Rental Serviços e Construções Ltda. o montante de R$ 371.816,50, sendo que este valor representaria 44,91% a mais do que a referida empresa repassou à subcontratada, perfazendo um dano ao erário no montante de R$ 115.232,07.
Registrou, ainda, tendo em vista não ser possível indicar as datas específicas do prejuízo evidenciado, que a estimativa, para efeito do cálculo da atualização monetária no caso de devolução, foi feita a partir da data das últimas transferências bancárias efetuadas à empresa, impugnando-se os valores abaixo:
	Valor (R$) 
	Data

	60.347,57
	10/10/2013

	54.884,50
	12/11/2013

Adicionalmente, após revisão da análise financeira, apurou-se que foram efetuadas transferências bancárias diretamente à conta da Prefeitura Municipal de Boa Viagem/CE, contrariando o art. 7º, parágrafo 12, da Resolução CD/FNDE nº 12, de 17/3/2011, no montante de R$ 29.687,50, conforme abaixo:
	Valor (R$) 
	Data

	2.940,00
	11/4/2013

	7.644,00
	12/6/2013

	3.815,50
	4/7/2013

	3.835,00
	13/9/2013

Assim, após analisar essas informações, esta Corte concluiu pela necessidade de realização da citação solidária de Fernando Antônio Vieira Assef e da KM Rental Serviços e Construções Ltda. em relação aos valores da primeira tabela, tendo em vista a subcontratação antieconômica dos serviços de transporte escolar, e da citação individual de Fernando Antônio Vieira Assef em relação aos valores da segunda tabela, em razão da transferência desses recursos diretamente à Prefeitura de Boa Viagem/CE (peça 31) .
Os responsáveis apresentaram suas alegações de defesa às peças 41 e 43.
A empresa alega, em suma, que a execução física do transporte escolar recebeu opinião de aprovação com ressalvas, conforme o Parecer Técnico de Prestação de Contas 694/2017-COATE/CGAME-DIRAE/FNDE, o que demonstraria a regularidade da execução física do objeto contratado. 
Sustenta, também, que o item "b" da Cláusula 5.3.4 do Edital do Pregão Presencial 3101.1/14 - SME não impunha que a frota utilizada na execução do serviço de transporte escolar pertencesse à empresa contratada, pois não se tratava de propriedade e sim de posse, e que ela mantinha a posse regular de mais de 20% (vinte por cento) dos veículos utilizados no transporte de escolares.
Aduz que o valor de R$ 115.232,07, que teria sido pago a maior, constitui lucro, risco do negócio e encargos tributários e previdenciários atinentes à execução do serviço, tais como o pagamento de prestadores de serviço, locações, manutenção veicular, não tendo o cálculo proposto pela CGU levado em conta tal composição de preços.
Finaliza dizendo que "não auferiu qualquer tipo de vantagem patrimonial indevida, muito menos incorporou, por qualquer forma, ao seu patrimônio, bens, rendas ou verbas públicas, e menos ainda, praticou qualquer ato atentatório dos princípios da administração pública ou praticou ato visando fim proibido em lei. "
O ex-prefeito inicia sua defesa repetindo o que a empresa argumentou no sentido de que as contas tinham parecer pela aprovação da execução física.
Em seguida alega que não houve subcontratação, pois o contrato envolvia uma obrigação de fim, e não de meio, qual seja a de prestação dos serviços de transporte, o que foi executado, não importando o fato de que os veículos não pertenciam à empresa.
Informa que, quando do lançamento do edital do pregão, foi condicionada às empresas participantes do certame a necessidade de possuir uma quantidade de veículos de sua propriedade, como forma de demonstrar sua capacidade para a execução dos serviços, porém as licitações restaram "desertas".
 Argumenta que a Prefeitura Municipal de Boa Viagem também não poderia realizar a contratação direta dos proprietários dos veículos subcontratados, visto que a Lei nº 8.666/93, em seu art. 23, §5º, veda o fracionamento de despesa, que se caracteriza quando se divide a despesa para utilizar modalidade de licitação inferior à recomendada pela legislação para o total da despesa, ou para efetuar contratação direta, trazendo, nesse sentido, vários exemplos da jurisprudência do Tribunal de Contas da União.
Em seguida, sustenta que o preço do quilômetro contratado pela administração do Município de Boa Viagem/CE seria um dos mais baixos da região, adicionando, quanto à aceitabilidade do preço, que a Prefeitura deveria levar em consideração os custos da empresa com impostos, tributos, encargos, despesas administrativas, despesas operacionais e lucro ou taxa de administração. 
Por fim, alega que não existe qualquer evidência capaz de comprovar ato de improbidade do agente.
Quanto à irregularidade relativa às transferências de recursos feitas pelo agente diretamente para conta da prefeitura, não houve pronunciamento.
Ao examinar as alegações, a Secretaria de Controle Externo de Tomada de Contas Especial (SecexTCE) rechaçou cada um dos argumentos levantados pelos responsáveis, opinando no sentido de que suas contas fossem julgadas irregulares, com imputação de débito e aplicação de multa a Fernando Antônio Vieira Assef, com fulcro nos arts. 16, inciso III, alíneas "b" e "c", e 57 da Lei. 8.443/1992.
O Ministério Público junto ao TCU concordou com a unidade instrutora, adicionando que a multa também deveria ser aplicada à empresa KM Rental Serviços e Construções Ltda..
Corroboro, na íntegra, a proposta alvitrada pela unidade instrutora, com o adendo do MPTCU, incorporando os seus fundamentos às minhas razões de decidir.
Primeiramente, cumpre ressaltar que o FNDE, ainda que tenha emitido uma opinião inicial pela aprovação da execução física da prestação de contas dos recursos repassados, reabriu a discussão sobre o caso diante das apurações da Controladoria Geral da União.
Além disso, é importante frisar que o débito não decorre da falta de execução do objeto, mas do sobrepreço verificado na aplicação dos recursos, em razão da subcontratação integral do serviço de transporte escolar, prática vedada pelo art. 72 da Lei 8.666/1993.
A respeito da subcontratação integral do objeto, existem diversas decisões do Tribunal no sentido de considerá-la irregular. Cito algumas:
"Não é admitida a subcontratação integral em contratos administrativos." (Acórdão 774/2007-TCU-Plenário, rel. Ministro-Substituto Augusto Sherman) 
"A subcontratação integral do objeto pactuado desnatura o certame licitatório e justifica a apenação do agente que a autorizou." (Acórdão 954/2012-TCU-Plenário, rel. Ministra Ana Arraes) 
"A subcontratação total do objeto, em que se evidencia a mera colocação de interposto entre a Administração Pública contratante e a empresa efetivamente executora (subcontratada) , é irregularidade ensejadora de débito, o qual corresponde à diferença entre os pagamentos recebidos pela empresa contratada e os valores por ela pagos na subcontratação integral." (Acórdão 8220/2020-TCU-Primeira Câmara, de minha relatoria) 
Não procede a alegação dos responsáveis de que os serviços não foram subcontratados e de que detinham a posse dos veículos, pois a Controladoria Geral da União verificou que todos os veículos pertenciam a motoristas residentes no município ou em localidades pertencentes à rota, sem nenhum indicativo de que estavam na posse da empresa.
Também não merece acolhida o argumento de que o prefeito tentou realizar licitações com a exigência de que as licitantes detivessem parte da frota de veículos, mas que essas foram desertas, pois o fato não está devidamente comprovado nos autos: não existem evidências sobre essas licitações desertas, o que estava sendo exigido em seus editais e justificativas para a deserção.
É importante destacar, ainda, a diferença entre "fracionamento de despesa" e "parcelamento do objeto". A primeira é proibida pela Lei de Licitações e significa divisão de despesa com o objetivo de utilizar modalidade de licitação inferior à prescrita pela lei. O segundo, por sua vez, não é proibido, mas sim recomendável, e quer dizer dividir o objeto da licitação no maior número possível de parcelas (itens) viáveis técnica e economicamente, com vistas a ampliar a competitividade (art. 23, §1º, da Lei n. 8.666/1993) .
Assim, diferentemente do que afirma o ex-gestor, ele não estaria proibido de contratar diretamente os motoristas proprietários dos veículos em razão da vedação ao fracionamento de despesa, pois isso não significaria "fracionamento de despesa"; na verdade, ele deveria ter divido o objeto da licitação em linhas/rotas de modo a ampliar ao máximo possível o número de concorrentes.
Nesses casos, o adequado é que o gestor planeje a licitação do serviço de transporte escolar a fim de promover a contratação, por linhas/rotas específicas, de pessoas físicas ou jurídicas que tenham capacidade operacional para prestar o serviço e utilize a modalidade de licitação equivalente ao valor total dos contratos individuais (por itens) a ser firmados, adotando-se o critério de julgamento por itens, salvo se comprovada a economicidade de se fazer a licitação por lote ou preço global.
Também é salutar que o administrador público promova prévia e adequada pesquisa de preços, considerando os valores atualmente pagos por rota/veículo àqueles que prestam efetivamente o serviço, fazendo constar do procedimento licitatório, ainda, o termo de referência, contendo indicação das condições e custo do serviço, acompanhado de orçamento estimado em planilhas de quantitativos e preços unitários.
Ressalte-se que o gestor afirma mas não comprova que o preço do quilômetro contratado seria um dos mais baixos da região. Por outro lado, tem-se o fato de que os motoristas proprietários dos veículos estavam prestando o serviço por preços inferiores em quase 45% aos cobrados pela contratada.
Outrossim, não vejo como esse valor possa ser justificado como pagamento de lucro à empresa, se todo o serviço foi subcontratado e não existe qualquer prova de que ela contribuiu para o alcance do objeto. 
Servindo a empresa apenas como intermediária, por meio de uma subcontratação ilegal, o que descaracteriza o procedimento licitatório, não é admissível que ela possa obter lucro da Administração Pública. 
Portanto, verifica-se que o procedimento adotado no caso dos autos não foi o adequado e que os responsáveis não conseguiram refutar as imputações.
Por fim, impende notar que parte do débito, imputado exclusivamente ao ex-gestor, advém da transferência dos valores à conta da prefeitura sem nenhuma comprovação de nexo causal com as despesas relativas ao transporte escolar, contrariando o art. 7, parágrafo 82, da Resolução CD/FNDE nº 12, de 17/3/2011.
Sobre essa questão não foi apresentado qualquer argumento de defesa.
Diante desses fatos, caracterizados o prejuízo e a responsabilidade dos agentes, bem como não comprovada a boa-fé, deve-se proferir julgamento definitivo das contas.
Ante o exposto, em consonância com os pareceres uniformes, voto por que o Tribunal adote o Acórdão que ora submeto à deliberação deste Colegiado.
	Comment by Daniel Negreiros de Aguiar: Mexi nos espaços pra caber em 4 páginas.
TCU, Sala das Sessões Ministro Luciano Brandão Alves de Souza, em 29 de setembro de 2020.
Ministro BRUNO DANTAS 
Relator